【裁判字號】    95,簡上,50
【裁判日期】    951220
【裁判案由】    遷讓房屋
【裁判全文】
臺灣高雄地方法院民事判決              95年度簡上字第50號
上  訴  人  交通部臺灣鐵路管理局
法定代理人  丁○○
訴訟代理人  林榮和律師
            戊○○
被上訴人    丙○○○
訴訟代理人  甲○○○
當事人間請求遷讓房屋事件，上訴人對於民國95年1 月9 日本院
高雄簡易庭94年度雄簡字第3752號第一審判決提起上訴，本院於
民國95年12月6日言詞辯論終結，判決如下：
    主  文
原判決關於駁回上訴人下列第二項之訴部分及訴訟費用（除確定
部分外）之裁判均廢棄。
被上訴人應將坐落高雄市○○區○○段九八地號土地及其上三八
一建號，即門牌號碼高雄市○○區○○街九十八附一號房屋如附
圖編號九八－Ａ所示面積三四點五七平方公尺部分遷讓返還與上
訴人，並應自民國九十四年六月八日起至遷讓交還系爭房屋之日
止，按月給付上訴人新臺幣壹仟肆佰玖拾柒元。
其餘上訴駁回。
第一（除確定部分外）、二審訴訟費用由被上訴人負擔。
本判決第二項所示遷讓房屋之履行期間為陸個月。
    事實及理由
一上訴人起訴主張：其所管理坐落高雄市○○區○○段98地號土
  地及其上381 建號，即門牌號碼高雄市○○區○○街98附1 號
  房屋占地面積75.86 平方公尺部分（下稱系爭房屋）為國有財
  產，經上訴人供做員工宿舍（高雄市樂群公寓）之守衛室使用
  ，嗣遭員工馬雲山無權占住多年，馬雲山退休死亡後，其配偶
  即被上訴人仍繼續占用，經催告搬遷，均置之不理；又被上訴
  人無權占住系爭房屋，受有相當於租金之利益，致上訴人受有
  損害，依上開建物現值為新臺幣（下同）107,800 元、占用土
  地面積75.86 平方公尺，依申報地價每平方公尺15,905元、年
  息10% 計算，被上訴人每月所受相當於租金之利益為10,953元
  。爰依民法第767 條之規定及不當得利之法律關係，求為判決
  ：(一)被上訴人應將系爭房屋遷讓交還上訴人。(二)被上訴人應自
  起訴狀繕本送達翌日起至遷讓交還系爭房屋之日止，按月給付
  上訴人10,953元。（原審為上訴人全部敗訴之判決，上訴人僅
  就附圖所示占用34.57 平方公尺建物部分，及以該面積計算之
  相當於租金利益每月4491元部分上訴，其餘部分業已確定）於
  本院聲明：(一)原判決關於下列第二項所示及訴訟費用部分廢棄
  。(二)被上訴人應將坐落高雄市○○區○○段98地號土地及其上
  381 建號，即門牌號碼高雄市○○區○○街98附1 號房屋如附
  圖所示面積34.57 平方公尺部分遷讓返還與上訴人，並應自起
  訴狀繕本送達翌日即民國94年6 月8 日起至遷讓交還系爭房屋
  之日止，按月給付上訴人4,491 元。
二被上訴人則以：訴外人即被上訴人配偶馬雲山生前任職上訴人
  總務處擔任士級業務工，於73年1 月16日退休、87年6 月16日
  死亡，任職期間達14年7 月，於任職未久即獲配住系爭房屋，
  並於59年8 月15日將全家戶籍遷入系爭房屋地址，依據「臺灣
  鐵路局員工宿舍管理須知」第14條規定，被上訴人有權居住至
  終老死亡時為止，並非無權占有系爭房屋等語抗辯。於本院聲
  明：上訴駁回。
三本件上訴人主張系爭房屋為國有，由其管理，所在位置及面積
  如附圖所示，現由被上訴人占用中。而被上訴人為馬雲山之配
  偶，馬雲山生前任職原告總務處擔任士級業務工，已於73年1
  月16日退休，並於87年6 月16日死亡，任職期間達14年7 月，
  另被上訴人及家人於59年8 月15日遷設全家戶籍於系爭房屋內
  ，且擔任戶長等情，為兩造所不爭（見本院卷第169 頁），復
  經原審法院至現場勘驗無訛，有勘驗筆錄、現場照片及高雄市
  政府地政處三民地政事務土地複丈成果圖在卷可憑（見原審卷
  第42頁至第46頁、第55頁至第56頁），此外並有系爭房屋土地
  暨建物登記謄本、馬雲山勞工保險資料、每月退休金受領證明
  書、上訴人85年10月17日85政益字第3790號、73年1 月13日73
  鐵人四字第00987 號函、人事資料卡等在卷足稽（見原審卷第
  6 頁、第7 頁、第31頁至第32頁、第47頁至第51頁），自堪信
  為真實，惟被上訴人以前開情詞置辯。是以本件爭點為：(一)被
  上訴人之配偶馬雲山是否曾向上訴人申請取得眷屬宿舍，即系
  爭房屋使用權？(二)被上訴人於馬雲山退休死亡後，得否繼續居
  住於系爭房屋？(三)上訴人得否依民法第767 條規定及不當得利
  之法律關係，請求被上訴人遷讓系爭房屋及每月給付4491元？
四被上訴人之配偶馬雲山是否曾向上訴人申請取得眷屬宿舍，即
  系爭房屋使用權？
(一)經查：系爭房屋於68年8月6日辦理建物第一次登記時，主要用
  途記載為管理員室及車棚一節，有高雄市政府地政處三民地政
  事務所95年5 月22日高市地民二字第0950004444號函在卷足憑
  （見本院卷第39卷），佐以證人即上訴人之退休職員乙○○結
  證所述：系爭宿舍原為木造公共宿舍，嗣因老舊改建，才成為
  現在之樂群宿舍，因上訴人均派工友管理公共宿舍，而馬雲山
  在宿舍改建前後都是擔任工友，負責宿舍之守衛、清潔工作，
  當改建好之宿舍配住時，由臺北主管科派員下來辦理進駐手續
  ，馬雲山應是因職務關係，才住在該處，後來馬雲山退休後沒
  有離開該處，又因上訴人精簡人員沒有再派管理員接任，所以
  才繼續住下去等語（見本院卷第172 頁），核與證人即接任乙
  ○○職務之己○○證述：系爭宿舍改建後是指派馬雲山擔任該
  處守衛及清潔工作等語相符（見本院卷第171 頁），足認系爭
  房屋當時確係建築供管理員室使用，且因被上訴人之配偶馬雲
  山擔任系爭房屋所屬樂群宿舍之管理人員，才得以進住供管理
  員室使用之系爭房屋，系爭房屋應非眷屬宿舍無疑。再者，上
  訴人現有眷屬宿舍資料並無馬雲山向上訴人申請取得眷屬宿舍
  使用權之相關資料一節，為被上訴人所不爭執（見本院卷第13
  2 頁），復據上訴人提出被上訴人不爭執其真正之宿舍管理資
  訊查詢、宿舍領住資料、員工宿舍居住情況調查表、員工住用
  宿舍保結書為據（見本院卷第169 頁、第108 頁至第119 頁）
  。是以應認馬雲山係以樂群宿舍管理員之身分，進入管理員室
  即系爭房屋居住，並非因聲請獲得眷屬宿舍而配住系爭房屋。
(二)至被上訴人抗辯馬雲山係因向上訴人申請取得眷屬宿舍，即系
  爭房屋使用權，才得以全戶設籍於系爭房屋，係事後上訴人資
  料重整時，才遺漏申請資料等語。惟查：被上訴人及馬雲山等
  全戶家人於59年8 月15日遷入門牌號碼高雄市○○區○○街98
  附1 號系爭房屋戶籍時，並未附任何證明資料以設戶上訴人管
  理之建物一節，有高雄市三民區第一戶政事務所95年5 月26日
  高市民一戶字第0950003009號函及95年5 月18日高市民一戶字
  第095000 2832 號函附遷入戶籍相關資料等在卷可憑（見本院
  卷第42頁、第28頁至第34頁），而被上訴人復未舉出其與馬雲
  山等人遷入設籍時，係取得上訴人配住及同意使用眷屬宿舍即
  系爭房屋之任何證明以實其說，況且被上訴人設籍時系爭房屋
  尚未改建登記完成，如此自難僅以被上訴人、馬雲山及其他全
  部家人設籍於系爭房屋而遽認系爭房屋為眷屬宿舍、馬雲山係
  得上訴人配住系爭房屋而進住。故被上訴人所辯，尚不足採。
五被上訴人於馬雲山退休死亡後，得否繼續居住於系爭房屋？
(一)按稱使用借貸者，謂當事人一方以物交付他方，而約定他方於
  無償使用後返還其物之契約；借用人應於契約所定期限屆滿時
  ，返還借用物；未定期限者，應於依借貸之目的使用完畢時返
  還之，民法第464 條及第470 條第1 項前段分別定有明文。又
  因任職關係獲准配住宿舍，其性質為使用借貸，目的在使任職
  者安心盡其職責，是倘借用人喪失其與所屬機關之任職關係，
  當然應認依借貸之目的，已使用完畢，配住機關自得請求返還
  ，最高法院亦著有91年臺上字第1926號判例可資參照。亦即借
  用人因職務關係而使用所屬機關之房舍，於退休終了職務關係
  時，其使用借貸之目的即已完畢，該使用借貸關係亦屬終止。
(二)經查：被上訴人配偶馬雲山係因擔任管理員而配住管理員室，
  已如前述，據此應認上訴人分派馬雲山居住系爭房屋即管理員
  室之目的，係為馬雲山管理樂群宿舍職務之便而為，此亦為被
  上訴人隨同馬雲山居住系爭房屋之使用目的無訛。惟馬雲山已
  於73年1 月16日退休，並於87年6 月16日死亡，業經前述，則
  揆諸上揭說明，應認依借貸之目的，已使用完畢，被上訴人占
  有系爭房屋已無合法權源，配住機關即上訴人自得依所有物返
  還請求權請求被上訴人返還。
(三)至被上訴人辯稱依「臺灣鐵路局員工宿舍管理須知」第14條規
  定，被上訴人有權居住至終老死亡時為止等語。惟查：上開須
  知係適用於已辦理申借宿舍手續核定之員工，且所指員工宿舍
  ，係指首長、單身、職務及眷屬宿舍，並未包括管理員及宿舍
  之管理員室一節，有臺灣鐵路局員工宿舍管理須知附卷可憑（
  見原審卷第51頁至第53頁），因系爭房屋為管理員室，並非眷
  屬宿舍或首長、單身、職務宿舍，亦查無核定馬雲山使用眷屬
  宿舍之資料，業如前述，自無上開須知之適用。況且，上開須
  知第14條亦規定：於事務管理規則修正前退休而現仍續住眷舍
  之退休人員，准予續住至宿舍處理時止等語，有上開須知附卷
  可憑（見原審卷第52頁），則此項規定應認係宿舍使用借貸關
  係之解除條件。而系爭房屋坐落之基地屬第二種特定商業專用
  區土地，業經交通部指示上訴人為配合交通部臺鐵捷運化--高
  雄市區○路地下化計畫審議案，需於95年12月31日前收回一節
  ，有交通部95年8 月14日交總字第0950044843號函、高雄市政
  府都市發展局土地使用分區證明書、交通部臺灣鐵路管理局95
  年9 月1 日鐵產房字第0950020081號函及交通部臺鐵捷運化--
  高雄市區○路地下化計畫審議案在卷可稽（見本院卷第121 頁
  至第122 頁、第125 頁、第136 頁、第152 頁至第160 頁），
  亦即縱認系爭房屋為眷屬宿舍，因系爭房屋確已有處理計劃及
  時程，應認系爭房屋使用借貸之解除條件業已成就，被上訴人
  占有系爭房屋已無合法權源，上訴人亦得請求被上訴人返還系
  爭房屋。是以，被上訴人上開所辯，亦不足採。
六上訴人得否依民法第767 條規定及不當得利之法律關係，請求
  被上訴人遷讓系爭房屋及每月給付4491元？
(一)按無法律上之原因而受利益，致他人受損害者，應返還其利益
  ，民法第179 條前段定有明文。而無權占用他人之房地，依一
  般社會通念，足認為可獲得相當於租金之利益，致所有權人受
  有無法使用該房地之損害，則依上開規定，占有人自應將所獲
  得相當於租金之利益返還所有權人。本件被上訴人無法律上之
  正當權源而占用系爭房屋，業如前述，則揆諸前揭說明，被上
  訴人於無權占用系爭房地期間，即受有相當於租金之利益，致
  上訴人受有損害。是以，上訴人主張得請求被上訴人給付無權
  占用系爭房屋期間所獲得相當於租金之金額，自可採取。
(二)又按城市地方房屋之租金，以不超過土地及其建築物申報總價
  年息10% 為限，土地法第97條第1 項定有明文。此項規定於損
  害賠償事件亦得據為計算賠償之標準，且基地租金之數額，除
  以基地申報地價為基礎外，尚須斟酌基地之位置，工商業繁榮
  之程度，承租人利用基地之經濟價值及所受利益等項，並與鄰
  地租金相比較，以為決定，並非必達申報總地價年息10% 最高
  額，最高法院49年台上字第1230號、68年台上字第3071號判例
  均足參照。
(三)經查：系爭房屋及基地坐落高雄火車站旁，交通生活十分便利
  ，且被上訴人使用系爭房屋占用土地實際面積為34.57 平方公
  尺、申報地價為15905 元，及房屋現值為107800元，惟系爭房
  屋已相當老舊，室內設備簡陋一節，有土地複丈成果圖、電子
  地圖、高雄市稅捐稽徵處三民分處現值核定通知書及現場照片
  9 幀在卷可佐（見原審卷第56頁、第9 頁、第44頁至第46頁、
  本院卷第197 頁），又參酌被上訴人表示系爭房屋於當地之租
  金行情為每月3000元（見本院卷第169 頁），是以應認被上訴
  人占用系爭房屋所受之利益以系爭房屋及基地申報總價年息3%
  為適當，即每月1497元【計算式為34.57 平方公尺×申報地價
  15905 元＝549836元；房屋現值107800元÷全部面積75.9平方
  公尺×房屋實際使用面積34.57 ＝49099 元；（土地549836
  元＋房屋49099 元）×3%÷12＝1497元（元以下四捨五入）】
  ，上訴人逾此部分之請求，即不予准許。
七綜上所述，上訴人本於所有物及不當得利返還請求權，請求被
  上訴人將附圖所示編號98-A部分之系爭房屋遷讓返還與上訴人
  ，並應自94年6 月8 日起至遷讓交還系爭房屋之日止，按月給
  付上訴人4491元部分，就將附圖所示編號98-A部分之系爭房屋
  請求遷讓返還及自94年6 月8 日至遷讓交還系爭房屋之日止，
  按月給付上訴人1497元部分，為有理由，應予准許。逾此所為
  請求，為無理由，應予駁回。原審就上開應准許部分，為上訴
  人敗訴之判決，尚有未洽，上訴意旨求予廢棄改判，為有理由
  ，爰由本院予以廢棄改判如主文第2 項所示。至於上訴人之請
  求不應准許部分，原判決為上訴人敗訴之判決，經核於法並無
  不合，上訴意旨求予廢棄改判，為無理由，應駁回其上訴。又
  本院斟酌被上訴人年邁已逾81歲，且居住系爭房屋將達36年之
  久，目前又罹患老年性癡呆症、合併憂鬱現象，有高雄市凱旋
  醫院診斷書1 紙可按（見原審卷第37頁），顯然搬遷不易，爰
  酌定履行期間為六個月，以資兼顧。
八據上論結，本件上訴為一部有理由，一部無理由，依民事訴訟
  法第436 條之1 第3 項、第450 條、第449 條第1 項、第79條
  、第396 條第1 項前段，判決如主文。
中    華    民    國    95    年    12    月    20    日
                      民事第六庭審判長法  官  謝靜雯
                                      法  官  鄭詠仁
                                      法  官  高增泓
正本係照原本作成。
本判決不得上訴。
中    華    民    國    95    年    12    月    20    日
                                      書記官  鄭淑華


司法院資訊處製作；財團法人民間司法改革基金會備份。
